ACORDAO-COMPLETO-2439116

ACÓRDÃO 5936/2021 ATA 11/2021 - SEGUNDA CÂMARA

VISTOS, relatados e discutidos estes autos de tomada de contas especial instaurada pela Caixa Econômica Federal, em desfavor em desfavor de Lucineide Almeida Reino (XXX.597.224-XX) e Luiz Claudino de Souza (XXX.260.054-XX) , ex-prefeitos de Capoeiras/PE, em razão do não cumprimento do prazo originalmente estipulado para prestação de contas e da não comprovação da boa e regular aplicação dos recursos federais repassados ao município por força do Contrato de Repasse 0197334-73/2006/MAPA/CAIXA, que tinha por objeto a construção de pátio de eventos.
ACORDAM os Ministros do Tribunal de Contas da União, reunidos em sessão da Segunda Câmara, diante das razões expostas pelo relator, em:
9.1, rejeitar parcialmente as alegações de defesa apresentadas pelo Sr. Luiz Claudino de Souza;
9.2. afastar o débito imputado ao Sr. Luiz Claudino de Souza;
9.3. julgar irregulares, nos termos dos arts. 1º, inciso I, 16, inciso III, alínea "b", da Lei 8.443/1992, c/c os arts. 19 e 23, inciso III, da mesma Lei, e com arts. 1º, inciso I, 209, inciso II, 210 e 214, inciso III, do Regimento Interno/TCU, as contas do Sr. Luiz Claudino de Souza;
9.4. aplicar ao Sr. Luiz Claudino de Souza (CPF: XXX.260.054-XX) a multa prevista no art. 58, I, da Lei 8.443/1992 c/c o art. 268 do Regimento Interno, no valor de R$ 5.000,00 (cinco mil reais) com a fixação do prazo de quinze dias, a contar da notificação, para comprovar, perante o Tribunal (art. 214, inciso III, alínea "a", do Regimento Interno) , o recolhimento da dívida aos cofres do Tesouro Nacional, atualizada monetariamente desde a data do acórdão até a do efetivo recolhimento, se for paga após o vencimento, na forma da legislação em vigor;
9.5. rejeitar parcialmente as razões de justificativa apresentadas pela Sra. Lucineide Almeida Reino;
9.6. julgar irregulares, nos termos dos arts. 1º, inciso I, 16, inciso III, alínea "b", da Lei 8.443/1992, c/c os arts. 19 e 23, inciso III, da mesma Lei, e com arts. 1º, inciso I, 209, inciso II, 210 e 214, inciso III, do Regimento Interno/TCU, as contas da Sra. Lucineide Almeida Reino;
9.7. aplicar à Sra. Lucineide Almeida Reino a multa prevista no art. 58, I, da Lei 8.443/1992 c/c o art. 268 do Regimento Interno, no valor de R$ 3.500,00 (três mil e quinhentos reais) com a fixação do prazo de quinze dias, a contar da notificação, para comprovar, perante o Tribunal (art. 214, inciso III, alínea "a", do Regimento Interno) , o recolhimento da dívida aos cofres do Tesouro Nacional, atualizada monetariamente desde a data do acórdão até a do efetivo recolhimento, se for paga após o vencimento, na forma da legislação em vigor;
9.8. autorizar, com fundamento no art. 26 da Lei 8.443/1992, se requerido, o pagamento das importâncias devidas em até 36 (trinta e seis) parcelas mensais e consecutivas, fixando o prazo de 15 (quinze) dias, a contar do recebimento da notificação, para que seja comprovado, perante este Tribunal, o recolhimento da primeira parcela, e de 30 (trinta) dias, a contar da parcela anterior, para que seja comprovado o recolhimento das demais parcelas, devendo incidir sobre cada valor mensal os devidos acréscimos legais, na forma prevista na legislação vigente, além de alertar que a falta de comprovação do recolhimento de qualquer parcela importará no vencimento antecipado do saldo devedor, nos termos do art. 217 do Regimento Interno do TCU;
9.9. dar ciência desta deliberação à Procuradoria da República no Estado de Pernambuco, à Caixa Econômica Federal, à Sra. Lucineide Almeida Reino e ao Sr. Luiz Claudino de Souza, informando-os de que o teor integral das peças que a integram poderá ser obtido no endereço eletrônico www.tcu.gov.br/acordaos e que o acesso às demais peças do processo pode ser obtido no endereço eletrônico deste Tribunal, opção "vista eletrônica".

TCE instaurada pela Caixa Econômica Federal em razão de Omissão no dever de prestar contas, Contrato de repasse CR.NR.0197334-73, firmado com o MAPA, que teve como objeto construção de pátio de eventos.

Segunda Câmara

Prefeitura Municipal de Capoeiras - PE.

3. Interessados/Responsáveis:
3.1. Interessado: Caixa Econômica Federal (00.360.305/0001-04)
3.2. Responsáveis: Lucineide Almeida Reino (XXX.597.224-XX); Luiz Claudino de Souza (XXX.260.054-XX).

13.1. Ministros presentes: Bruno Dantas (Presidente), Augusto Nardes, Aroldo Cedraz e Raimundo Carreiro (Relator).
13.2. Ministros-Substitutos presentes: Marcos Bemquerer Costa e André Luís de Carvalho.

ACORDAO-COMPLETO-2536827

Acórdão 281/2023 - Segunda Câmara

PRU-5

Município de Capoeira - PE

RAIMUNDO CARREIRO

Trata-se de tomada de contas especial instaurada pela instaurada pela Caixa Econômica Federal em desfavor de Lucineide Almeida Reino e Luiz Claudino de Souza, a primeira em razão do não cumprimento do prazo originalmente estipulado para prestação de contas do Contrato de Repasse 0197334-73/2006/MAPA/CAIXA, que tinha por objeto a construção de pátio de eventos, cujo prazo encerrou-se em 28/2/2017, e o segundo em virtude da não comprovação da boa e regular aplicação dos recursos federais repassados ao município de Capoeiras - PE, no âmbito no mesmo Contrato de Repasse, no período de 29/12/2006 a 30/12/2016.
2.	Reproduzo, no essencial e com ajustes de forma, nos termos do art. 1º, § 3º, inciso I, da Lei 8.443/92, a instrução final produzida pela Secretaria de Controle Externo de Tomada de Contas Especial (Secex-TCE) à peça 79, endossada pelo corpo diretivo da Unidade (peças 80-81) e que obteve parecer concordante do representante do MP/TCU, Procurador Júlio Marcelo de Oliveira, em cota singela (peça 82) .
"INTRODUÇÃO 
1. Cuidam os autos de tomada de contas especial instaurada pela Caixa Econômica Federal (mandatária do Ministério da Agricultura, Pecuária e Abastecimento) , em desfavor de Lucineide Almeida Reino (CPF: XXX.597.224-XX) e Luiz Claudino de Souza (CPF: XXX.260.054-XX) , a primeira em razão do não cumprimento do prazo originalmente estipulado para prestação de contas do Contrato de Repasse 0197334-73/2006/MAPA/CAIXA, que tinha por objeto a construção de pátio de eventos, cujo prazo encerrou-se em 28/2/2017, e o segundo em virtude da não comprovação da boa e regular aplicação dos recursos federais repassados ao município de Capoeiras - PE, em face da omissão no dever de prestar contas dos valores transferidos, no âmbito do Contrato de Repasse 0197334-73/2006/MAPA/CAIXA, que tinha por objeto a construção de pátio de eventos, no período de 29/12/2006 a 30/12/2016, cujo prazo encerrou-se em 28/2/2017. 
HISTÓRICO 
2.	Em 6/6/2018, com fundamento na IN/TCU 71/2012, alterada pela IN/TCU 76/2016 e DN/TCU 155/2016, o dirigente da Caixa Econômica Federal autorizou a instauração da tomada de contas especial (peça 1) . O processo foi registrado no sistema e-TCE com o número 1159/2018. 
3.	O Contrato de repasse CR.NR.0197334-73, registro Siafi 583116, foi firmado no valor de R$ 301.250,85, sendo R$ 292.500,00 à conta do concedente e R$ 8.750,85 referentes à contrapartida do convenente. Teve vigência de 29/12/2006 a 30/12/2016, com prazo para apresentação da prestação de contas em 28/2/2017. Os repasses efetivos da União totalizaram R$ 256.107,99 (peça 22) . 
4.	O fundamento para a instauração da Tomada de Contas Especial, conforme consignado na matriz de responsabilização elaborada pelo tomador de contas, foi a constatação da seguinte irregularidade:  
O motivo para a instauração da presente Tomada de Contas Especial foi a omissão no dever de prestar contas referente ao 3º desbloqueio, não sendo possível atestar a boa e regular aplicação dos recursos públicos. 
5.	Os responsáveis arrolados na fase interna foram devidamente comunicados e, diante da ausência de justificativas suficientes para elidir a irregularidade e da não devolução dos recursos, instaurou-se a tomada de contas especial. 
6.	No relatório (peça 26) , o tomador de contas concluiu que o prejuízo importaria no valor original de R$ 113.701,61, imputando-se a responsabilidade a Lucineide Almeida Reino, Prefeita, no período de 1/1/2013 a 31/12/2016 e 1/1/2017 a 31/12/2020, na condição de prefeita sucessora, e Luiz Claudino de Souza, Prefeito, no período de 1/1/2009 a 31/12/2012, na condição de gestor dos recursos.  
7.	Em 17/6/2019, a Controladoria-Geral da União emitiu o relatório de auditoria (peça 27) , em concordância com o relatório do tomador de contas. O certificado de auditoria e o parecer do dirigente do órgão de controle interno concluíram pela irregularidade das presentes contas (peças 28 e 29) . 
8.	Em 23/7/2019, o ministro responsável pela área atestou haver tomado conhecimento das conclusões contidas no relatório e certificado de auditoria, bem como do parecer conclusivo do dirigente do órgão de controle interno, manifestando-se pela irregularidade das contas, e determinou o encaminhamento do processo ao Tribunal de Contas da União (peça 30) . 
9.	Na instrução anterior (peça 44) , após análise dos autos, concluiu-se pela necessidade de realização de citação e audiência, nos moldes abaixo: 
9.1.	Irregularidade 1: não comprovação da boa e regular aplicação dos recursos federais repassados ao município de Capoeiras - PE, em face da omissão no dever de prestar contas dos valores transferidos, no âmbito do Contrato de Repasse 0197334-73/2006/MAPA/CAIXA, que tinha por objeto a construção de pátio de eventos, no período de 29/12/2006 a 30/12/2016, cujo prazo encerrou-se em 28/2/2017. 
9.1.1.	Evidências da irregularidade: Relatório de visita técnica in loco (peça 14) , Extrato bancário conta específica, da data dos créditos até o encerramento da movimentação (peça 17) e Relatório de visita técnica in loco (peça 15) . 
9.1.2.	Normas infringidas: Constituição Federal (art. 70, parágrafo único) , Lei 8.443/1992 (art. 8º c/c art. 16, inc. III, alínea "a") , Decreto-lei 200/1967 (art. 93) , Decreto-lei 201/1967 (art. 1º) , Lei 8.429/1992 (art. 11, inc. VI) , Decreto 93.872/1986 (artigos 66, 145 e 148) , Portaria Interministerial MPDG/MF/CGU424/2016 (art. 70, § 1º, inc. I) e demais normas específicas que definem os critérios e condições de execução do objeto e de prestação de contas dos recursos transferidos, bem como Cláusula Terceira, item 3.2, alínea "e" do Convênio n° 197.334-73/2006. 
9.1.3.	Débitos relacionados ao responsável Luiz Claudino de Souza (CPF: XXX.260.054-XX) : 
Data de ocorrência 	Valor histórico (R$) 
7/4/2009 			113.701,61 
9.1.4.	Cofre credor: Tesouro Nacional. 
9.1.5.	Responsável: Luiz Claudino de Souza (CPF: XXX.260.054-XX) . 
9.1.5.1.	Conduta: não demonstrar a boa e regular aplicação dos recursos federais recebidos e geridos por meio do instrumento em questão, no período de 29/12/2006 a 30/12/2016, em face da omissão na prestação de contas, cujo prazo encerrou-se em 28/2/2017. 
9.1.5.2.	Nexo de causalidade: a conduta descrita impediu o estabelecimento do nexo causal entre as possíveis despesas efetuadas com os recursos recebidos, no âmbito do instrumento em questão, no período de 29/12/2006 a 30/12/2016. 
9.1.5.3.	Culpabilidade: não há excludentes de ilicitude, de culpabilidade e de punibilidade; é razoável supor que o responsável tinha consciência da ilicitude de sua conduta; era exigível conduta diversa da praticada, qual seja, desincumbir-se do seu dever por meio da apresentação da prestação de contas no prazo e forma devidos.  
9.1.6.	Encaminhamento: citação 
9.2.	Irregularidade 2: não cumprimento do prazo originalmente estipulado para prestação de contas do Contrato de Repasse 0197334-73/2006/MAPA/CAIXA, que tinha por objeto a construção de pátio de eventos, cujo prazo encerrou-se em 28/2/2017. 
9.2.1.	Evidências da irregularidade: Instrumento que formalizou a transferência/parceria e respectivos termos aditivos (peça 12) e Notificação (ofício) , inclusive edital (peça 5) . 
9.2.2.	Normas infringidas: art. 37, caput, c/c o art. 70, parágrafo único, da Constituição da República Federativa do Brasil; art. 93, do Decreto-lei 200/1967; art. 66, do Decreto 93.872/1986; Cláusula Décima Sexta do Contrato de Repasse 0197334-73/2006/MAPA/CAIXA. 
9.2.3.	Responsável: Lucineide Almeida Reino (CPF: XXX.597.224-XX) . 
9.2.3.1.	Conduta: descumprir o prazo originalmente estipulado para prestação de contas dos recursos federais recebidos à conta do instrumento em questão, o qual se encerrou em 28/2/2017. 
9.2.3.2.	Nexo de causalidade: A conduta descrita impediu o estabelecimento do nexo causal entre as possíveis despesas efetuadas com os recursos recebidos, no âmbito do instrumento em questão, no período de 29/12/2006 a 30/12/2016. 
9.2.3.3.	Culpabilidade: não há excludentes de ilicitude, de culpabilidade e de punibilidade; é razoável supor que a responsável tinha consciência da ilicitude de sua conduta; era exigível conduta diversa da praticada, qual seja, desincumbir-se do seu dever por meio da apresentação da prestação de contas no prazo e forma devidos.  
9.2.4.	Encaminhamento: citação 
10.	Em cumprimento ao pronunciamento da unidade (peça 35) , foi efetuada citação dos responsáveis, nos moldes adiante:  
10.1.	Luiz Claudino de Souza: 
Comunicação: Ofício 9597/2019 - TCU/Secex-TCE (peça 40) 	 
Data da Expedição: 21/10/2019 
Data da Ciência: 28/11/2019 (peça 49) 
Nome Recebedor: Eurides Belário de Lima 
Observação: Ofício enviado para o endereço da responsável, conforme pesquisa de endereço no sistema CPF da Receita Federal (peça 36) . 
Fim do prazo para a defesa: 13/12/2019 
Comunicação: Ofício 9598/2019 - TCU/Secex-TCE (peça 41) 	 
Data da Expedição: 21/10/2019 
Data da Ciência: 28/11/2019 (peça 48) 
Nome Recebedor: Yan Luiz de Goes 
Observação: Ofício enviado para o endereço da responsável, conforme pesquisa de endereço nos sistemas corporativos do TCU (peça 38) . 
Fim do prazo para a defesa: 13/12/2019 
10.2.	Lucineide Almeida Reino: 
Comunicação: Ofício 9599/2019 - TCU/Secex-TCE (peça 42) 
Data da Expedição: 21/10/2019 
Data da Ciência: 28/11/2019 (peça 47) 
Nome Recebedor: Marineide da Silva 
Observação: Ofício enviado para o endereço da responsável, conforme pesquisa de endereço no sistema CPF da Receita Federal (peça 37) . 
Fim do prazo para a defesa: 13/12/2019 
Comunicação: Ofício 9600/2019 - TCU/Secex-TCE (peça 43) 
Data da Expedição: 21/10/2019 
Data da Ciência: 28/11/2019 (peça 50) 
Nome Recebedor: Mayk Raul de Almeida Neves 
Observação: Ofício enviado para o endereço da responsável, conforme pesquisa de endereço nos sistemas corporativos do TCU (peça 39) . 
Fim do prazo para a defesa: 13/12/2019 
10.3. O Sr. Luiz Claudino apresentou alegações de defesa, conforme documento à peça 56. Já a Sra. Lucineide Almeida Reino apresentou razões de justificativa, conforme documento à peça 57. 
ANÁLISE DOS PRESSUPOSTOS DE PROCEDIBILIDADE DA IN/TCU 71/2012 Prejuízo ao Contraditório e Ampla Defesa 
11.	Verifica-se que não houve o transcurso de mais de dez anos desde o fato gerador sem que tenha havido a notificação dos responsáveis pela autoridade administrativa federal competente (art. 6º, inciso II, c/c art. 19 da IN/TCU 71/2012, modificada pela IN/TCU 76/2016) , uma vez que o fato gerador da irregularidade sancionada ocorreu em 1/3/2017, e os responsáveis foram notificados sobre as irregularidades pela autoridade administrativa competente conforme abaixo: 
11.1. Lucineide Almeida Reino, por meio do ofício acostado à peça 7, recebido em 14/3/2018, conforme AR (peça 8) . 
11.2.	Luiz Claudino de Souza, por meio do ofício acostado à peça 5, recebido em 26/3/2018, conforme AR (peça 6) . 
Valor de Constituição da TCE  
12.  Verifica-se, ainda, que o valor atualizado do débito apurado (sem juros) em 1/1/2017 é de R$ 185.470,07, portanto superior ao limite mínimo de R$ 100.000,00, na forma estabelecida conforme os arts. 6º, inciso I, e 19 da IN/TCU 71/2012, modificada pela IN/TCU 76/2016.  
OUTROS DÉBITOS NOS SISTEMAS DO TCU COM OS MESMOS RESPONSÁVEIS 
13.	Informa-se que foi encontrado débito imputável aos responsáveis em outros processos em tramitação no Tribunal: 
Responsável 		Processos 
Lucineide Almeida Reino 	Processo 005.921/2019-8 (TCE, aberto) e Processo 011.976/2015-2 (TCE, encerrado) 
Luiz Claudino de Souza 	Processo 005.921/2019-8 (TCE, aberto) e Processo 011.976/2015-2 (TCE, encerrado) 
14.	A tomada de contas especial está, assim, devidamente constituída e em condição de ser instruída. 
EXAME TÉCNICO  Luiz Claudino de Souza 
15. O Sr. Luiz Claudino apresentou alegações de defesa, conforme documento à peça 56. A seguir estão descritos os argumentos apresentados pelo defendente e a correspondente análise. 
Argumento 1 - Da responsabilidade de sua sucessora pela apresentação da prestação de contas 
16.	Discorre que está devidamente demonstrado nos autos que a vigência do Contrato de Repasse em comento adentrou o mandato de sua sucessora, uma vez que a sua gestão encerrou-se em 31/12/2012, enquanto que o mandato de sua sucessora está em vigor até o dia 31/12/2020, ou seja, muito superior ao prazo final para prestação de contas do repasse em comento, que se deu no dia 28/2/2017 (peça 56, p. 1-2) . 
17.	Alega que a própria Caixa reconheceu que o prazo final para apresentação da prestação e contas se deu no dia 28/2/2017, já no mandato de sua sucessora, não havendo que se falar em ressarcimento por parte do defendente, uma vez que caberia a sua sucessora, Sra. Lucineide Almeida Reino, a responsabilidade pela apresentação da prestação e contas (peça 56, p. 2) . 
Análise 
18.	Inicialmente, cabe lembrar que o contrato de repasse em tela tinha vigência prevista até 18/11/2007 (peça 12) , tendo sido prorrogado por diversas cartas reversais, conforme descrito no Relatório do Tomador de Contas (peça 26) . 
19.	Conforme extrato bancário da conta corrente em anexo (peça 18) , ocorreram gastos até 9/4/2009, e R$ 64.026,62 permaneceram aplicados na conta poupança (peça 17) . 
20.	Assim sendo, pode-se observar um decurso de quase 3 anos entre o último dispêndio e a posse da gestora sucessora, tempo suficiente para que o defendente apresentasse prestação de contas da terceira parcela ou efetuasse a devolução dos recursos não utilizados. 
21.	Ademais, a responsabilidade pela prestação de contas pelo prefeito sucessor não se confunde com a imputação de débito, que deve ser atribuída apenas a quem geriu os recursos. 
22.	Assim sendo, as alegações de defesa apesentadas quanto a este ponto não merecem ser acolhidas. 
Argumento 2 - Da ausência de dolo ou má-fé e inocorrência de ato de improbidade administrativa 
23.	Argumenta que em nenhum momento do defendente agiu com má-fé e/ou má intenção, não estando demonstrado nos autos o elemento volitivo necessário à caracterização do ato ilícito que impute responsabilidade ao defendente (peça 56, p. 2, 4) . 
24.	Alega que a jurisprudência dos Tribunais são no sentido da impossibilidade de caracterização de ato de improbidade administrativa estando ausentes os requisitos legais para tanto, apenas em razão da posição ocupada pelo imputado no âmbito da Administração Pública, ou seja, não se pode presumir o dolo, a má-fé, ou a culpa do agente, sob pena de transmudação do regime de responsabilização por improbidade para responsabilidade objetiva, não admitida no ordenamento jurídico pátrio (peça 56, p. 5-7) . 
Análise 
25.	Para que reste configurada a responsabilidade do agente, não é essencial que o mesmo tenha agido com má-fé ou dolo, bastando que reste configurada a culpa do mesmo.  
26.	Destaca-se, ainda, que para fins de ressarcimento, pouco importa se a irregularidade foi praticada com dolo ou culpa. O dano ao erário deverá ser recomposto, independente de o gestor ter agido com a deliberada intenção de lesar o patrimônio público ou com falta de cuidado. Com relação à natureza da responsabilização deste Tribunal, tem-se que "a responsabilidade dos jurisdicionados perante o TCU é de natureza subjetiva, caracterizada mediante a presença de simples culpa stricto sensu, sendo desnecessária a caracterização de conduta dolosa ou má-fé do gestor para que este seja responsabilizado" (Acórdão 9004/2018-TCU-Primeira Câmara, relator: Bruno Dantas) . No mesmo sentido, "a responsabilidade dos gestores perante o TCU é de natureza subjetiva, podendo se originar de conduta comissiva ou omissiva, dolosa ou culposa, cujo resultado seja a violação dos deveres impostos pelo regime de direito público aplicável àqueles que administram recursos da União ou, ainda, aos que, sem deter essa condição, causarem prejuízos aos cofres públicos" (Acórdão 6660/2015-TCU-Segunda Câmara, relator: Augusto Nardes) . 
27.	Cumpre acrescentar que a jurisdição exercida pelo Tribunal de Contas da União tem assento constitucional e é exercida de forma independente e autônoma à persecução eventualmente realizada pelo Ministério Público com base na Lei de Improbidade Administrativa (Lei 8.429/92) . 
28.	O julgamento das contas de gestores públicos constitui atribuição constitucional do TCU. Nesse sentido, a Lei Orgânica do TCU, e não a Lei de Improbidade, preleciona que o julgamento pela irregularidade das contas poderá se dar, dentre outros, no caso de prática de ato de gestão ilegal, bem como de ocorrência de dano ao erário decorrente de ato de gestão ilegítimo ou antieconômico (art. 16, inciso III, alíneas "b" e "c", da Lei 8.443/92) . 
29.	Vê-se que o dispositivo legal acima mencionado não requer vinculação necessária entre as irregularidades que maculam as contas do gestor com supostos atos de improbidade administrativa por ele praticados. São nesse sentido os Acórdão 1881/2014-TCU-Segunda Câmara, rel. Ministro José Jorge; 10.853/2018 - TCU - 1ª Câmara, rel. Ministro Bruno Dantas; 344/2015 - TCU - Plenário, rel. Ministro Walton Alencar Rodrigues. 
30.	Assim sendo, as alegações de defesa apesentadas quanto a este ponto não merecem ser acolhidas. 
Argumento 3 - Da imputação de responsabilidade ao defendente referente ao contrato de repasse em comento em processo já arquivado pelo Tribunal 
31. Discorre que a Caixa já tentou, em tempos pretéritos, responsabilizar o defendente por supostas irregularidades do contrato de repasse em tela e que, quando do julgamento daquele processo, (v. peça 2) , os ministros da 2ª Câmara do Tribunal entenderam, por meio do Acórdão 8287/2017 que, quando da entrega da obra, no final de 2008, os pavilhões se apresentavam com capacidade de utilização, não tendo sido caracterizado desvio de finalidade (peça 56, p. 3) . 
Análise 
32.	O Acórdão 8287/2017-TCU-Segunda Câmara determinou o arquivamento da TCE em virtude da ausência de quantificação dos problemas identificados pela Caixa e em virtude da ausência dos pressupostos de constituição e desenvolvimento válido e regular do processo. 
33.	Assim sendo, a Caixa, após identificar a ausência de prestação de contas referente à terceira parcela, instaurou nova TCE, efetuando a correta identificação do dano e identificação dos responsáveis. 
34. Assim, as alegações de defesa apresentadas quanto a este ponto não merecem ser acolhidas. 
Argumento 4 - Da devolução dos recursos e manifesto enriquecimento ilícito  
35.	Alega que a própria Caixa juntou documentos que comprovam que houve a efetiva devolução de recursos à União, no montante de R$ 118.408,58 (peça 56, p. 3) . 
36.	Prossegue alegando que se deve reconhecer o manifesto enriquecimento ilícito da Administração, revestido na pretensão de ressarcimento de valores repassados ao município e que decretar o ressarcimento dos valores repassados seria dizer que o ajuste não foi executado, o que não é verdade (peça 56, p. 7-8) . 
Análise 
37.	Conforme documentação acostada pela Sra. Lucineide Almeida Reino por ocasião da apresentação de razões de justificativa, verifica-se que houve a devolução dos recursos aplicados na conta poupança, no total de R$ 118.408,58, conforme comprovante anexo (peça 61, p. 2) . 
38.	Assim sendo, cabe reconhecer que não há que se falar em devolução de recursos por parte do defendente, razão pela qual entende-se que as alegações de defesa apresentadas quanto a este item merecem ser acolhidas. 
Argumento 5 - Da ausência de gravidade das irregularidades 
39. Alega que os achados do processo em tela não possuem gravidade suficiente para macular o objeto da presente TCE, não podendo implicar o julgamento irregular das contas, devendo ser regulares com ressalvas quando evidenciarem impropriedade ou qualquer outra falta de natureza formal de que não resulte dano ao Erário, que é justamente o caso em comento (peça 56, p. 11) . 
Análise 
40.	No caso em tela, se verificou que o defendente teve mais de dois anos entre o prazo inicialmente fixado para apresentação da prestação de contas e o término do seu mandato para o encaminhamento da documentação pertinente e não o fez, acarretando sucessivas prorrogações de vigência. 
41.	Não há que se falar, portanto, em ausência de gravidade na conduta do responsável, razão pela qual as alegações de defesa apresentadas quanto a este ponto não merecem ser acolhidas. 
Pedido 1  
42. 	O defendente requer seja isentado de quaisquer responsabilidades nas supostas irregularidades apontadas (peça 56, p. 16) . 
Análise 
43. Conforme será visto adiante, quando da análise das razões de justificativa da Sra. Lucineide Reino, ocorreu a apresentação da prestação de contas, embora de forma tardia, pela mesma, bem como a devolução dos valores remanescentes na poupança. Assim sendo, deve ser afastado o débito imputado ao defendente. 
Pedido 2 
44. Julgar pela regularidade da presente TCE, devendo haver a condenação da verdadeira responsável pela prestação de contas em comento, qual seja, a Sra. Lucineide Almeida Reino (peça 56, p. 16) . 
Análise 
45. Mesmo que tenha ocorrido a devolução dos recursos pela Sra. Lucineide Almeida Reino e restado comprovada a execução do objeto, a conduta negligente do defendente em não apresentar a prestação de contas referente à terceira parcela no prazo e forma devidos caracteriza um ato irregular. Assim sendo, suas contas devem ser julgadas irregulares, com fundamento no art. 16, inciso III, "b", da Lei 8.443/1992 
Pedido 3 
46. 	Que não seja imputada improbidade administrativa quando do julgamento deste processo (peça 56, p. 16) . 
Análise 
47. Para que o TCU julgue as contas dos responsáveis, não se faz necessário que haja vinculação dos atos dos responsáveis com supostos atos de improbidade administrativa por ele praticados. Além disso, não cabe ao TCU o julgamento de responsáveis por atos de improbidade administrativa, uma vez que a ação por improbidade segue os ditames da Lei 9.429/92. 
Pedido 4 
48. Caso não entenda pelo acatamento dos pedidos anteriores, requer a presente TCE seja julgada ao menos regulares com ressalvas (peça 56, p. 17) . 
Análise 
49. Conforme análise efetuada no item 45 desta instrução, as contas do defendente deverão ser julgadas irregulares, com aplicação da multa prevista no art. 58, I, da Lei 8.443/1992. 
Lucineide Almeida Reino 
50. A Sra. Lucineide Almeida Reino apresentou razões de justificativa, conforme documento à peça 57. A seguir estão descritos os argumentos apresentados pela mesma e a correspondente análise. 
Argumento 1 - Da apresentação de documentos a título de prestação de contas e consequente ausência de pressuposto para o desenvolvimento do processo em razão da mesma 
51.	Argumenta que, não obstante as inúmeras inconsistências verificadas na persente TCE, especialmente no que diz respeito à legitimidade para figurar no polo passivo, não mediu esforços para conseguir documentos suficientes a fim de prestar contas do terceiro e último desbloqueio, sendo que a própria unidade concedente informou acatar a documentação apresentada pela defendente, conforme faz prova o email anexo aos autos (peça 1) e demais documentos apresentados, conforme peças 58 a 76 (peça 57, p. 2-3) .  
52.	Afirma que compete a quem gerir a coisa pública, no momento em que estiver efetuando a gestão dos recursos, a responsabilidade de prestar contas, não podendo o mesmo se eximir, enquanto administrador público, desse dever (peça 57, p. 6) . 
53.	Prossegue afirmando que, ante a omissão do gestor anterior, a defendente, utilizando a documentação deixada pelo sucessor, efetuou a prestação de contas, tendo, inclusive, realizado buscas nas dependências da Caixa em Garanhuns/PE e, por meio dos extratos bancários, realizou uma reconstrução dos autos, buscando os documentos referentes aos investimentos nos endereços eletrônicos disponibilizados na internet (peça 57, p. 6) 
Análise 
54.	A defendente juntou aos autos cópia do email enviado pela Caixa (peça 60) , no qual esta informa que a presente TCE já se encontrava autuada perante ao TCU e, dessa forma, o cancelamento da TCE deveria ser solicitado diretamente ao Tribunal e que a documentação apresentada para fins de prestação de contas final é suficiente para acatamento da prestação de contas do contrato de repasse em comento, de forma que, caso seja do entendimento do TCU a finalização da presente TCE, a Gerencia da Caixa (Gigov) estaria apta a concluí-la. 
55.	Ainda de acordo com o email da Caixa à peça 60, observa-se que a documentação apresentada pela Sra. Lucineide foi protocolada em 11/12/2019, data esta posterior ao ato de ordenação da audiência da mesma, que se deu em 1º/9/2019, e da ciência de tal medida pela mesma, que ocorreu em 13/12/2019 (peça 47) . 
56.	Assiste razão à defendente quando argumenta que cabia ao seu antecessor a responsabilidade em comprovar a utilização dos recursos repassados, uma vez que as sucessivas prorrogações contratuais se deram em virtude da omissão do antecessor em apresentar a prestação de contas da terceira etapa, o que fez com que o prazo final para apresentação da prestação de contas alcançasse a gestão da Sra. Lucineide. 
57.	Apesar de a prestação de contas ter adentrado no mandato da Sra. Lucineide, os recursos foram executados até 2009, e as prorrogações foram efetuadas de ofício pela Caixa até 2017, mediante diversas cartas reversais. Adicionalmente, deve ser levado em consideração o fato de que a responsável apresentou os documentos assim que foi demandada. 
58.	Ante o encaminhamento de documentação comprobatória dos argumentos da defendente e do teor do documento encaminhado pela Caixa, entende-se pelo acatamento das razões de justificativa apresentadas quanto a este ponto. 
Argumento 2 - Da responsabilidade do ex-gestor em deixar subsídio para apresentação da prestação de contas 
59.	Alega que o gestor que recepcionar valores oriundos de transferências voluntárias tem obrigação de apresentar prestação de contas e, em caso de impossibilidade, tem obrigação legal pautada nos princípios da publicidade e transparência, deixar documentação hábil para que o próximo gestor o faça (peça 57, p. 12) . 
60.	Prossegue afirmando que não se omitiu em prestar contas, mas que, em razão da escassa documentação disponível na Prefeitura, o ato se deu de forma demorada e que, quando realizado o levantamento da documentação para apresentação da prestação de contas, notou que a terceira liberação do recurso fora destinada ao pagamento da nota fiscal nº 0021, emitida em 8/4/2009, ou seja, na gestão de Luiz Claudino de Souza (peça 57, p. 12) . 
61.	Argumenta que durante todo o período da gestão do seu antecessor este sequer teve o cuidado de apresentar prestação de contas dos recursos por ele geridos e efetuar a devolução dos valores não utilizados, sanando o dever de prestar contas (peça 57, p. 12) . 
62.	Relata que a própria Caixa, por meio da tabela de conciliação bancária, demonstra que a data inicial fixada para apresentação da prestação de contas, 9/4/2009, recaia na gestão do Sr. Luiz Claudino de Souza, que permaneceu inerte (peça 57, p. 13) . 
Análise 
63.	O gestor antecessor teve mais de dois anos entre o prazo inicialmente fixado para apresentação da prestação de contas e o término do seu mandato para o encaminhamento da documentação pertinente e não o fez, acarretando sucessivas prorrogações de vigência. 
64.	Entende-se, portanto, que as razões de justificativa apresentadas quanto a este ponto merecem ser acolhidas. 
Argumento 3 - Da integral devolução do valor remanescente na aplicação 
65.	Relata que os recursos, assim que foram recebidos, foram aplicados na conta poupança e que, no período em que permaneceram aplicados, renderam monetariamente, resultando num total de R$ 118.498,58, os quais foram devolvidos em 19/3/2018 (peça 57, p. 13) . 
66.	Argumenta que não houve, portanto, qualquer valor que tenha sido dispendido de forma indevida em sua gestão, tendo efetuado a devolução dos recursos em sua integralidade (peça 57, p. 13) . 
Análise 
67. Embora não tenha sido imputada à responsável a reponsabilidade pela devolução dos recursos, observa-se que a mesma efetuou a devolução do valor remanescente na conta corrente. Assim, as razões de justificativa apresentadas quanto a este ponto merecem ser acolhidas. 
Argumento 4 - Da impossibilidade de ressarcimento 
68.	Argumenta que o ressarcimento de valores ao erário tem uma função compensatória, visando a reparação de prejuízos causados ao patrimônio público por atos ilícitos e, considerando a documentação anexa à prestação de contas, não se vislumbra qualquer irregularidade que resulte em dano ao Erário ou enriquecimento ilícito da defendente, sendo incabível o ressarcimento ao Erário (peça 57, p. 14) . 
69.	Prossegue afirmando que a própria Caixa atestou a conclusão da obra e as notas fiscais anexas aos autos demonstram que a destinação dos valores repassados ao município foi devidamente investida na construção do Pátio de Eventos. 
Análise 
70.	Considerando que o objeto do convênio foi executado, a documentação necessária ao saneamento da presente TCE encaminhada e o saldo remanescente na conta poupança devolvido, não há que se falar em devolução dos recursos. 
71.	Assim sendo, as razões de justificativa apresentadas quanto a este item merecem ser acolhidas. 
Argumento 5 - Da inscrição no serviço auxiliar de informações para transferências voluntárias 
72.	Informa que tomou conhecimento da inscrição do município de Capoeiras no CAUC em razão de irregularidades no Contrato de Repasse em tela, que inicialmente consistia na suposta irregularidade na execução física do objeto, que culminou na instauração de TCE, sendo autuado neste Tribunal o processo de número Processo 011.976/2015-2 (peça 57, p. 14) . 
73.	Porém, relata, ao que tudo indica, arquivado o referido processo, a inscrição no CAUC passou a conter a irregularidade quanto à prestação de contas do mesmo convênio, tendo a demandada sido cientificada da referida irregularidade assim que foi impossibilitada de efetuar compensação previdenciária, tendo em vista que para tanto far-se-ia necessário que o município não tivesse qualquer irregularidade no CAUC (peça 57, p. 15) . 
74.	Apresentada a prestação de contas, mesmo a Caixa tendo acatado a documentação, informou que a retirada do CAUC só poderia ser efetuada com a anuência deste Tribunal (peça 57, p. 15) . 
Análise 
75.	O mencionado TC Processo 011.976/2015-2 foi arquivado por ausência de pressupostos de constituição e desenvolvimento válido e regular do processo. Tal fato, no entanto, não constitui óbice à instauração de nova TCE acerca do mesmo objeto uma vez que restou configurada a omissão no dever de prestar contas. 
76.	Quanto à irregularidade de omissão no dever de prestar contas, os argumentos apresentados acima ilidem a irregularidade imputada, uma vez que restou evidente que o gestor antecessor deu casa à mesma. 
77.	Quanto à retirada da inscrição do CAUC, esta será efetuada pela Caixa após a mesma for cientificada acerca da decisão de mérito no presente processo. 
Pedido 1  
78. Requer que a persente TCE seja arquivada, em razão de pressuposto para o desenvolvimento do processo, tendo em vista ter havido a apresentação da prestação de contas. 
Análise 
79.	Tendo em vista que a apresentação de documentação alusiva à prestação de contas se deu em momento posterior à remessa do processo a este Tribunal, não há que se falar em arquivamento por ausência de pressupostos de desenvolvimento regular do processo. 
80.	Assim, entende-se que o pedido deve ser denegado. 
Pedido 2 
81. Requer seja julgada regular a presente TCE em razão da suposta omissão no dever de prestar contas não ter ocorrido de forma integral, mas sim parcial. 
Análise 
82. Entende-se que as razões de justificativa apresentadas são suficientes para ilidir a irregularidade imputada, razão pela qual propõe-se que as contas da Sra. Lucineide Almeida Reino sejam julgadas regulares. Assim, este pedido merece ser deferido. 
Pedido 3 
83. Requer que não seja acolhido o pedido de devolução ao Erário, uma vez que ocorreu a devolução integral do valor remanescente na aplicação. 
Análise 
84.	Embora não tenha sido imputada à Sra. Lucineide Almeida Reino a responsabilidade pela devolução do débito apurado, considerando que houve a devolução da referida quantia, não há que se falar em devolução da referida quantia. Assim, este pedido merece ser deferido. 
Pedido 4 
85.	Requer que o nome do município de Capoeiras seja retirado do CAUC. 
Análise 
86.	Não cabe ao TCU interferir nos registros realizados no CAUC. Assim, caberá à Caixa efetuar tal providência após ciência da decisão do Tribunal. 
87.	Por fim, entende-se que as razões de justificativas apresentadas pela Sra. Lucineide Almeida Reino merecem ser acolhidas em sua integralidade e suas contas, julgadas regulares. 
Prescrição da Pretensão Punitiva 
88.	Vale ressaltar que a pretensão punitiva do TCU, conforme Acórdão 1441/2016-TCU-Plenário, Relator: Benjamin Zymler, que uniformizou a jurisprudência acerca dessa questão, subordina-se ao prazo geral de prescrição indicado no art. 205 do Código Civil, que é de dez anos, contado da data de ocorrência da irregularidade sancionada, nos termos do art. 189 do Código Civil, sendo este prazo interrompido pelo ato que ordenar a citação, a audiência ou a oitiva dos responsáveis. 
89.	No caso em exame, a perspectiva de aplicação de penalidade aos responsáveis dificilmente será alcançada pela prescrição, uma vez que a irregularidade sancionada deu-se em 1/3/2017 e o ato de ordenação da citação ocorreu em 1/9/2019. 
CONCLUSÃO 
90.	Em face da análise promovida nos itens 15-49 da seção "Exame Técnico", propõe-se rejeitar parcialmente as alegações de defesa apresentadas pelo Sr. Luiz Claudino de Souza, uma vez que não foram suficientes para sanear totalmente as irregularidades a ele atribuídas, acatando-se apenas às referentes ao argumento 4, que trata da devolução dos recursos, tendo em vista que a devolução dos recursos pela sua sucessora e apresentação de documentos a título de prestação e contas descaracterizam o débito. 
91.	Entretanto, ante a ausência de justificativas para não cumprimento do prazo originalmente estipulado para prestação de contas dos recursos federais transferidos por força do contrato de repasse em tela, que redundou em sucessivas prorrogações do ajuste, entende-se que as contas do Sr. Luiz Claudino de Souza devem ser julgadas irregulares, nos termos do art. 202, § 6º, do Regimento Interno/TCU, sem condenação em débito, aplicando-lhe a multa prevista no art. 58, I, da Lei 8.443/92. 
92.	Já em face da análise promovida nos itens 50-86 da seção "Exame Técnico", considerando que os recursos foram executados no exercício de 2009; considerando que inicialmente caberia ao Sr. Luiz Claudino de Souza a obrigação de apresentar a prestação de contas referente à terceira parcela, em 9/4/2009, o que não foi feito; considerando que as sucessivas prorrogações da vigência do contrato de repasse se deram ex officio pela Caixa até o exercício de 2017; considerando que, embora o Regimento Interno do Tribunal não estabeleça em seu art. 209 a elisão da irregularidade caso o encaminhamento da documentação se dê após a determinação da citação/audiência, considerando as circunstâncias especificas do caso e que a Sra. Lucineide Almeida Reino não se furtou em buscar a documentação atinente à prestação de contas;  propõe-se acolher as razões de justificativa apresentadas pela Sra. Lucineide Almeida Reino, julgando suas contas regulares com ressalva, com fundamento no art. 208 do Regimento Interno/TCU. 
PROPOSTA DE ENCAMINHAMENTO 
93. 	 Diante do exposto, submetem-se os autos à consideração superior, propondo: 
a)	acolher as razões de justificativa apresentadas pela Sra. Lucineide Almeida Reino; 
b)	julgar regulares com ressalva, nos termos dos arts. 1º, inciso I, 16, inciso II, da Lei 8.443/1992, c/c os art. 23, inciso II, da mesma Lei, e com arts. 1º, inciso I, 214, inciso II, do Regimento Interno/TCU, as contas da Sra. Lucineide Almeida Reino (CPF: XXX.597.224-XX) ; 
c)	rejeitar as alegações de defesa apresentadas pelo Sr. Luiz Claudino de Souza; 
d)	afastar o débito imputado ao Sr. Luiz Claudino de Souza (CPF: XXX.260.054-XX) ; 
e)	julgar irregulares, nos termos dos arts. 1º, inciso I, 16, inciso III, alínea "b", da Lei 8.443/1992, c/c os arts. 19 e 23, inciso III, da mesma Lei, e com arts. 1º, inciso I, 209, inciso II, 210 e 214, inciso III, do Regimento Interno/TCU, as contas da Sr. Luiz Claudino de Souza (CPF: XXX.260.054-XX) ; 
f)	aplicar ao Sr. Luiz Claudino de Souza (CPF: XXX.260.054-XX) a multa prevista no art. 58, I, da Lei 8.443/1992 c/c o art. 268 do Regimento Interno, com a fixação do prazo de quinze dias, a contar da notificação, para comprovar, perante o Tribunal (art. 214, inciso III, alínea "a", do Regimento Interno) , o recolhimento da dívida aos cofres do Tesouro Nacional, atualizada monetariamente desde a data do acórdão até a do efetivo recolhimento, se for paga após o vencimento, na forma da legislação em vigor; 
g)	autorizar, desde logo, a cobrança judicial da dívida, caso não atendidas a notificação, na forma do disposto no art. 28, inciso II, da Lei 8.443/1992; 
h)	autorizar também, desde logo, se requerido, com fundamento no art. 26, inciso I, da Lei 8.443, de 1992, c/c o art. 217, §§ 1º e 2º do Regimento Interno do TCU, o parcelamento da dívida em até 36 parcelas, incidindo, sobre cada parcela, corrigida monetariamente, os correspondentes acréscimos legais, fixando-lhe o prazo de quinze dias, a contar do recebimento da notificação, para comprovar, perante o Tribunal, o recolhimento da primeira parcela, e de trinta dias, a contar da parcela anterior, para comprovar os recolhimentos das demais parcelas, devendo incidir, sobre cada valor mensal, atualizado monetariamente, os juros de mora devidos, no caso do débito, na forma prevista na legislação em vigor, alertando o responsável de que a falta de comprovação do recolhimento de qualquer parcela importará o vencimento antecipado do saldo devedor, nos termos do § 2º do art. 217 do Regimento Interno deste Tribunal;  
i)	enviar cópia do Acórdão a ser prolatado, à Procuradoria da República no Estado de Pernambuco, nos termos do § 3º do art. 16 da Lei 8.443/1992, c/c o § 7º do art. 209 do Regimento Interno do TCU, para adoção das medidas cabíveis, informando-lhe que o inteiro teor da deliberação pode ser consultado no endereço http://www.tcu.gov.br/acordaos; e 
j)	enviar cópia do Acórdão que vier a ser proferido à Caixa Econômica Federal e aos responsáveis, para ciência, informando que a presente deliberação, acompanhada do Relatório e do Voto que a fundamenta, está disponível para a consulta no endereço www.tcu.gov.br/acordaos, além de esclarecer que, caso requerido, o TCU poderá fornecer sem custos as correspondentes cópias, de forma impressa.
3.	O representante do Ministério Público junto ao TCU, Procurador Júlio Marcelo, em parecer à peça 82, manifestou-se de conformidade com a proposta da Secex-TCE, litteris: 
Em face do que restou apurado nos autos, manifesta-se o Ministério Público de Contas de acordo com a proposta oferecida pela unidade técnica, abaixo transcrita: 
 (omissis) 
É o relatório.

8.1. Luís Alberto Gallindo Martins (20.189/OAB-PE), representando Luiz Claudino de Souza.  
8.2. Walles Henrique de Oliveira Couto (24224/OAB-PE) e outros, representando Lucineide Almeida Reino.

Procurador Júlio Marcelo de Oliveira.

TOMADA DE CONTAS ESPECIAL. CONTRATO DE REPASSE. CAIXA ECONÔMICA FEDERAL. MAPA. CONSTRUÇÃO DE PÁTIO DE EVENTOS. NÃO COMPROVAÇÃO DA BOA E REGULAR APLICAÇÃO DOS VALORES. ACOLHIMENTO PARCIAL DE JUSTIFICATIVAS E ALEGAÇOES DE DEFESA. OMISSÃO ORIGINAL NO DEVER DE PRESTAR CONTAS. CONTAS IRREGULARES. MULTA.

TOMADA DE CONTAS ESPECIAL (TCE)

Secretaria de Controle Externo de Tomada de Contas Especial (SecexTCE).

Relato o presente recurso em razão de sorteio realizado nos termos do art. 18 da Resolução TCU 175/2005 (peça 31) .
2.	Em exame tomada de contas especial instaurada pela Caixa Econômica Federal,  como agente do Ministério da Agricultura, Pecuária e Abastecimento, em desfavor de Lucineide Almeida Reino e Luiz Claudino de Souza, ex-prefeitos de Capoeiras/PE, a primeira em razão do não cumprimento do prazo originalmente estipulado para prestação de contas e o segundo também em razão de omissão na prestação de contas e da não comprovação da boa e regular aplicação dos recursos federais repassados ao município por força do Contrato de Repasse 0197334-73/2006/MAPA/CAIXA, que tinha por objeto a construção de pátio de eventos, no período de 29/12/2006 a 30/12/2016, e cujo prazo para prestação de contas encerrou-se em 28/2/2017.
3.	O contrato de repasse, registro Siafi 583116, foi firmado no valor de R$ 301.250,85, sendo R$ 292.500,00 à conta do concedente e R$ 8.750,85 referentes à contrapartida do convenente. Teve vigência de 29/12/2006 a 30/12/2016, com prazo para apresentação da prestação de contas em 28/2/2017. Os repasses efetivos da União totalizaram R$ 256.107,99 (peça 22) .
4.	Cumpre inicialmente registrar que este Tribunal já examinou tomada de contas especial relativa ao Contrato de Repasse em tela por meio do Acórdão 8287/2017-TCU-Segunda Câmara (peça 2) , nos autos do TC Processo 011.976/2015-2, relator o Ministro André Luiz de Carvalho, no qual constatou-se a conclusão de aproximadamente 100% do objeto do contrato, com ateste da Caixa, ausência de vícios construtivos e aproveitamento pela comunidade, e diante do fato de que aquela Empresa Pública não fixou o valor de eventual dano em sede da referida TCE, esta Corte decidiu arquivar aqueles autos pela ausência de pressupostos de constituição e de desenvolvimento válido e regular do processo.
5.	Nova tomada de contas especial foi autuada, em razão da omissão no dever de prestar contas relativas ao 3º desbloqueio do ajuste, o que impediu atestar a boa e regular aplicação dos recursos. 
6.	O tomador de contas concluiu pela ocorrência de prejuízo ao erário no valor original de R$ 113.701,61, imputando-se a responsabilidade a Lucineide Almeida Reino, Prefeita, no período de 1/1/2013 a 31/12/2016 e 1/1/2017 a 31/12/2020, na condição de prefeita sucessora, e Luiz Claudino de Souza, Prefeito, no período de 1/1/2009 a 31/12/2012, na condição de gestor dos recursos.
7.	Na instrução transcrita no relatório precedente, a Secex-TCE propõe: i) acatar parcialmente as alegações de defesa do Sr. Luiz Claudino de Souza, por força da devolução de recursos no valor de R$ 118.408,58 realizada por sua sucessora, afastando-se o débito solidário, mantendo-se contudo a irregularidade imputável ao gestor da omissão na prestação de contas da 3ª parcela; ii)  acolher as razões de justificativa da Sra. Lucineide Almeida Reino, uma vez que a gestora não se furtou em buscar a documentação alusiva à prestação de contas, o que elidiria a irregularidade da apresentação intempestiva das referidas contas.
8.	Divirjo parcialmente do encaminhamento suscitado pela Secex-TCE e sufragado por seu corpo diretivo, bem como pelo MP/TCU, pelas razões que passo a expor. 
9.	Da análise dos autos, verifico que o Sr. Luiz Claudino de Souza era o gestor incumbido da execução dos recursos federais recebidos por meio do Contrato de Repasse, sendo ele ainda o responsável pela apresentação da prestação de contas relativa à terceira parcela, o que deveria ter ocorrido em 9/4/2009.
10.	Por seu turno, a Sra. Lucineide Almeida Reino foi a responsável pela apresentação da prestação de contas final, cujo prazo expirou em 28/2/2017. Entretanto, tal responsabilidade resultou das sucessivas prorrogações do ajuste pela Caixa, uma vez que o último lançamento a débito da conta específica ocorreu em 7/4/2009, ainda na gestão do Sr. Luiz Claudino de Souza. 
11.	As prorrogações do contrato foram sendo feitas de ofício pela Caixa, mediante diversas cartas reversais, sendo que a ex-gestora providenciou a colheita da documentação e entrega à Caixa Econômica Federal, não obstante coubesse a seu antecessor a responsabilidade pela comprovação da aplicação dos recursos repassados durante seu mandato.
12.	Inclusive, as sucessivas prorrogações se deram em virtude da omissão do antecessor em apresentar a prestação de contas da terceira etapa do ajuste, o que fez com que o prazo final para apresentação das contas adentrasse no mandato da Sra. Lucineide (2013-2016 e 2017-2020) . 
13.	Conforme extratos bancários da conta corrente do ajuste (peça 18) , os gastos foram efetuados até a data 9/4/2009, e R$ 64.026,62 permaneceram aplicados na conta poupança (peça 17) , o que aponta um decurso de quase 3 anos entre o último dispêndio e a posse da prefeita sucessora, tempo mais do que razoável para que o ex-alcaide enviasse a prestação de contas da terceira parcela ou efetuasse a devolução dos recursos não utilizados.
14.	Tais recursos, atualizados até o montante de R$ 118.408,58, foram devolvidos pela ex-gestora, conforme documentos às peças 19 e 20, o que impede qualquer deliberação no sentido de impor a devolução de recursos ao erário.
15.	No entanto, divirjo da proposta da unidade técnica para afastar a responsabilidade da Sra. Lucineide Almeida Reino nestes autos. Explico.
16.	Em mais de uma oportunidade, a Sra. Lucineide foi alertada pela Caixa para apresentar a prestação de contas final do Contrato, pelo Ofício nº 0981/2017/GIGOVCA/SR COPE, de 14/11/2017 (peça 3, p. 1-2) e email da mesma data (peça 3, p. 3-4) , além do Ofício nº 0183/2018/GIGOV/CA, de de 31/1/2018 (peças 7-8) , com a documentação exigida no termo contratual, inclusive preenchimento do SICONV ou procedesse à devolução dos recursos, muito antes de ser notificada por esta Corte de Contas.
17.	A ex-gestora somente mobilizou recursos no sentido de enviar a documentação pertinente à Caixa em 11/12/2019 (peça 60) , ou seja, após a expedição do Ofício de audiência do TCU, recebido pela gestora em 28/11/2019 (peça 47) e não em 13/12/2019, como equivocadamente informou a unidade técnica (peça 79, p. 8, item 55) .
18.	Esta Corte possui entendimento consolidado no sentido de que a apresentação intempestiva de documentação comprovando a boa e regular aplicação dos recursos financeiros recebidos da União elide o débito mas não afasta a omissão inicial do gestor, o que enseja a irregularidade das contas com a aplicação de multa ao responsável (Acórdão 3771/2017-TCU-Segunda Câmara, rel. Min. Marcos Bemquerer Costa, 1.217/2019-TCU-Plenário, rel. Min. Walton Alencar Rodrigues e 7.841/2013-TCU-1ª Câmara, rel. Min. Benjamin Zymler) . 
19.	A omissão no dever de prestar contas fica caracterizada a partir da citação ou audiência promovida pelo TCU (Acórdão 10891/2020-TCU-Primeira Câmara) . A apresentação da prestação de contas após a citação do responsável pelo TCU, sem atenuantes que justifiquem o atraso, porém com elementos que comprovem a boa e regular aplicação dos recursos, permite a exclusão do débito, mas não elide a omissão inicial, cabendo o julgamento pela irregularidade das contas com aplicação de multa (Acórdão 4704/2020-TCU-Primeira Câmara, rel. Min. Benjamin Zymler, 1.792/2020-TCU-1ª Câmara, e 5.910/2016-TCU-2ª Câmara, rel. Min. Augusto Nardes) . 
20.	No caso em exame, a ex-gestora encaminhou a documentação à Caixa somente em 11/12/2019, conforme comunicado daquela instituição financeira à peça 60, no qual atesta que os documentos apresentados são suficientes para o acatamento da prestação de contas do contrato em tela. 
21.	Posta assim a questão, em um juízo de proporcionalidade em sentido estrito, não obstante considerar que a culpabilidade do Sr. Luiz Claudino de Souza remanesça superior pela inércia em apresentar a prestação de contas da derradeira parcela aplicada, não tenho como afastar a responsabilidade da Sra. Lucineide Almeida Reino, concernente à omissão inicial no dever de prestar contas, mesmo depois de instada a fazê-lo ainda durante seu mandato.
22.	Enfatizo que a prestação de contas é princípio republicano de estatura constitucional (art. 70, parágrafo único, CF/1988) , não se constituindo em mera formalidade exigida pelos órgãos de controle e pelo órgãos repassadores de recursos federais, mas requisito indispensável a atestar a boa e regular aplicação dos valores públicos transferidos. 
23.	Quanto ao pedido para retirar o Município de Capoeiras da condição de inadimplente no CAUC - Cadastro Único de Convênios -, tal providência compete à Caixa Econômica Federal, após tomar ciência da decisão do TCU. 
	Face ao exposto, voto por que o Tribunal adote o acórdão que ora submeto à apreciação deste Colegiado.
TCU, Sala das Sessões Ministro Luciano Brandão Alves de Souza, em 13 de abril de 2021.
RAIMUNDO CARREIRO 
Relator